【裁判字號】    94,訴,2047
【裁判日期】    950413
【裁判案由】    建築法
【裁判全文】
臺北高等行政法院判決
                                     94年度訴字第02047號
                              .
原      告  甲○○
被      告  臺北縣政府
代  表  人  乙○○（縣長）
訴訟代理人  戊○○
            丁○○
            丙○○
上列當事人間因建築法事件，原告不服內政部中華民國94年5月6
日台內訴字第0930009089號訴願決定，提起行政訴訟。本院判決
如下：
    主  文
原告之訴駁回。
訴訟費用由原告負擔。
    事  實
緣原告於台北縣樹林市○○路38號1樓建築物（下稱系爭建物）
開設「叮噹娃娃城」，系爭建物領有被告所屬建設局核發之66使
字第083號使用執照，原核准用途第1層為「店舖、住宅」，惟原
告未經核准變更使用，擅自使用建築物為「電子遊戲場業」，案
經被告所屬聯合查報小組於民國（下同）93年9月22日查獲。被
告認原告之行為已違反建築法第73條第2項規定，乃依同法第91
條第1項第1款規定，以93年11月10日北府工使字第0930682038號
函附同文號處分書，處原告新台幣（下同）30萬元罰鍰，並請於
93年12月15日前恢復原核准使用，屆時仍未改善而繼續使用者，
得連續處罰。原告不服，提起訴願，遭決定駁回，遂向本院提起
行政訴訟。茲摘敘兩造訴辯意旨如次：
甲、原告方面：
原告未於言詞辯論期日到場，據其提出書狀，聲明、陳述如下：
一、聲明：求為判決訴願決定及原處分均撤銷，訴訟費用由被告
          負擔。
二、陳述：
１、被告於系爭建物查獲之8台金如意景品自動販賣機，非屬電
    子遊戲機，僅為販賣物品之機具，依投入約定之金錢可取得
    物品，與操作者技巧無涉，此由金如意景品自動販賣機業經
    經濟部評鑑為非屬電子遊戲機，即可證明。倘若原告意圖將
    系爭建物擅自經營電子遊戲場，依常理判斷，怎可能僅擺設
    8台機台於系爭建物之叮噹娃娃城內，被告僅查獲8台機台，
    實不足證明原告有將系爭建物擅自經營電子遊戲場之意圖。
２、系爭建物業於93年3月25日經被告核准設立叮噹娃娃城，且
    營業項目中，已包括選物販賣機等（即金如意景品自動販賣
    機）機械器具零售業，足見被告發放營利事業登記證予原告
    時，必定認為原告於叮噹娃娃城所申請之營業項目為合法。
    被告認原告擅自將系爭建物變更使用為電子遊戲場，惟原告
    經營叮噹娃娃城，僅在系爭建物內擺設8台機台，該8台機台
    係金如意景品自動販賣機，原告係以叮噹娃娃城為營利事業
    目的，領有被告核發之營利事業登記證，並無擅於系爭建物
    經營電子遊戲場，原告依被告核定之使用類型而使用，自無
    與原核定使用不合之變更，無須另申請變更使用執照。
３、退萬步言，縱認原告客觀上有於系爭建物經營電子遊戲場之
    行為，惟主觀上不可歸責於原告。蓋被告於系爭建物查獲之
    8台金如意景品自動販賣機，係經經濟部92年1月13日經商字
    第09202009150號函認定，原非屬電子遊戲機，依司法院釋
    字第275號解釋意旨，即認該當行政罰除構成客觀要件外，
    主觀上仍應具備故意或過失，始得處罰。惟原告因客觀上有
    合法之信賴（即經濟部上開函），認被告於系爭建物查獲之
    8台金如意景品自動販賣機係經經濟部認定非屬電子遊戲機
    ，基於此合理信賴，始為經被告核准設立叮噹娃娃城，且原
    告之信賴並無不值得保護之情形存在，縱被告認原告客觀上
    有於系爭建物經營電子遊戲場之行為，惟原告主觀上亦無可
    歸責之事由，並不該當建築法第73條第2項規定。縱認原告
    該當建築法第73條第2項規定，惟原告信賴經濟部所為判斷
    ，與一般違法情形程度、違法情節，即有明顯不同之差異，
    被告逕裁處原告30萬元罰鍰，與原告之上開信賴行為相衡，
    裁量亦顯有過當，與比例原則相違。
乙、被告方面：
一、聲明：求為判決駁回原告之訴，訴訟費用由原告負擔。
二、陳述：
１、按「建築物應依核定之使用類組使用，其有變更使用類組或
    有第9條建造行為以外主要構造、防火區劃、防火避難設施
    、消防設備、停車空間及其他與原核定使用不合之變更者，
    應申請變更使用執照。但建築物在一定規模以下之使用變更
    ，不在此限。」、「有左列情形之一者，處建築物所有權人
    、使用人、機械遊樂設施之經營者新台幣6萬元以上30萬元
    以下罰鍰，並限期改善或補辦手續，屆期仍未改善或補辦手
    續而繼續使用者，得連續處罰，並限期停止其使用。必要時
    ，並停止供水供電、封閉或命其於期限內自行拆除，恢復原
    狀或強制拆除：一、違反第73條第2項規定，未經核准變更
    使用擅自使用建築物者。」建築法第73條第2項及第91條第
    1項第1款分別定有明文。
２、原告使用之系爭建物，領有被告所屬建設局核發之66使字第
    083號使用執照，原核准第1層用途為「店舖、住宅」。案經
    被告所屬聯合查報小組於93年9月22日赴現場查獲現場擺設
    金如意景品販賣機8台，且經目的事業主管機關（被告所屬
    建設局）現場測試認定與經濟部所評鑑者不符，係屬限制級
    鋼珠類電子遊戲機，為經營營利事業登記範圍外之電子遊戲
    場業務，此有被告所屬聯合查報小組93年9月22日稽查電子
    遊戲場業紀錄表可稽。查系爭建物原核准用途為「店舖、住
    宅」，係屬「G3」及「H2」類組，原告未經申請許可擅自變
    更使用為「電子遊戲場」，係屬「B1」類組，其違規事實明
    確，洵堪認定，故被告以原告違反建築法第73條第2項規定
    ，依同法第91條第1項第1款規定，以93年11月10日北府工使
    字第0930682038號函，處原告30萬元罰鍰，並請於93年12月
    15日前恢復原核准使用。
３、按電子遊戲場業管理條例第4條第1項前段規定：「本條例所
    稱電子遊戲機，指利用電、電子、電腦、機械或其他類似方
    式操縱，以產生或顯示聲光影像、圖案、動作之遊樂機具，
    或利用上述方式操縱鋼珠或鋼片發射之遊戲機具。．．」，
    復按經濟部90年11月12日經商字第09009014690號函釋：「
    ．．如該遊戲操作結果具射倖性，且所得之分數得作為兌換
    獎品之憑證或轉押注情事者，似屬前揭條文規範範疇，宜另
    行登記電子遊戲場業。」、91年11月15日經商字第09100267
    000號函釋：「依所示之『禮品販賣機』之照片以觀，其一
    部分與一般俗稱之『彈珠台』相同，係投幣後操縱彈珠發射
    ，利用電子感應，視彈珠之落點給予獎勵或分數等，係屬前
    開條例第4條第1項所定之電子遊戲機；．．」、93年7月6日
    經商字第09302101440號函說明二：「．．查該3機具原申請
    評鑑時，均未提供押分功能及射倖性遊戲，惟經評鑑通過之
    機具如經修改，則非原始申請評鑑機種。」。被告所屬聯合
    查報小組於93年9月22日在系爭建物查獲之8台「金如意景品
    販賣機」，經被告現場測試結果，其均為具有押分、積分等
    功能之限制級鋼珠類電子遊戲機，且經詢問現場把玩客人結
    果，據表示所把玩之機台內尚有40分積分。故原告稱於系爭
    建物查獲之8台金如意景品自動販賣機係經經濟部評鑑非屬
    電子遊戲機云云，實為推諉卸責之詞。
４、再者，經濟部92年1月13日經商字第09202009150號函文所稱
    「金如意景品自動販賣機電子遊戲機」經評鑑認定非屬電子
    遊戲機，係指消費者投幣至該遊戲機台，主要係為了購買該
    機台所陳列之商品，雖有隨機附贈打玩彈珠之功能，但僅具
    有娛樂性質，而且投幣之消費者只能玩一次。至於本件原告
    遭查獲之遊戲機台，與上開遊戲機外觀雖然一致，但其內部
    程式已遭更改，消費者投幣打玩彈珠主要係累積分數，用以
    兌換商品或現金，而且不只打玩一次，具有射倖性質，核屬
    主管機關認定之限制級鋼珠類電子遊戲機。
５、依建築法立法意旨以觀，乃係為實施建築管理，以維護公共
    安全、公共交通等公眾利益，特制定之，此為建築法第1條
    所明揭，是以，建築法旨在維護建築物合法使用及其設備構
    造安全，以維大眾公益，不以發生實害為其要件。按司法院
    釋字第275號解釋：「人民違反法律上義務而應受行政罰之
    行為，法律無特別規定時，雖不以出於故意為必要，仍須以
    過失為其責任條件，但應受行政罰之行為，僅須違反禁止規
    定或作為義務，而不以發生損害或危險為其要件者，推定有
    過失，於行為人不能舉證證明自己無過失時，即應受處罰。
    」，本案所查獲之機台，經被告於現場進行測試後，發現與
    經濟部所評鑑不符，且被告稽查時該等機台正供不特定人士
    把玩，其行為實已符合電子遊戲場業管理條例第3條規定之
    「設置電子遊戲機供不特定人士益智娛樂之營利事業」，與
    原告向被告所申請之營業項目（機械器具之零售等），顯有
    不符，足見原告之行為，縱非出於故意，亦難謂無過失。故
    原告稱領有營利事業登記證，並受信賴利益保護云云，尚待
    斟酌。
６、又依內政部所訂頒之建築物使用類組及變更使用辦法附表1
    所示，B1類組電子遊戲場，係依「電子遊戲場業管理條例」
    定義，由此可知原告於現場設置電子遊戲機，供不特定人士
    把玩，使用為電子遊戲場用途之行為，已合於上述規定，與
    擺放電子遊戲機台數量之多寡，並無相涉。原告既未經領得
    變更使用執照，竟擅自將系爭建物原核准之「店舖、住宅」
    （G3、H2類組）變更使用為「電子遊戲場」（B1類組），則
    被告依法裁罰，並無違誤。
    理  由
一、本件原告經合法通知，未於言詞辯論期日到場，核無行政訴
    訟法第218條準用民事訴訟法第386條各款所列情形，因依被
    告之聲請，由其一造辯論而為判決。
二、被告代表人原為林錫耀，94年12月20日變更為乙○○，茲由
    其具狀聲明承受訴訟，核無不合，應予准許。
三、按「建築物應依核定之使用類組使用，其有變更使用類組或
    有第9條建造行為以外主要構造、防火區劃、防火避難設施
    、消防設備、停車空間及其他與原核定使用不合之變更者，
    應申請變更使用執照。．．．」、「有左列情形之一者，處
    建築物所有權人、使用人、機械遊樂設施之經營者新台幣6
    萬元以上30萬元以下罰鍰，並限期改善或補辦手續，屆期仍
    未改善或補辦手續而繼續使用者，得連續處罰，並限期停止
    其使用。必要時，並停止供水供電、封閉或命其於期限內自
    行拆除，恢復原狀或強制拆除：一、違反第73條第2項規定
    ，未經核准變更使用擅自使用建築物者。」分別為建築法第
    73條第2項前段、第91條第1項第1款所明定。次按，建築法
    之中央主管機關內政部，依據建築法第73條第4項規定，於
    93年9月14日以台內營字第0930086367號令訂定發布建築物
    使用類組及變更使用辦法，將建築物之使用類別及組別予以
    分類及定義，並自發布日施行，上開辦法係內政部依建築法
    之授權，並就執行建築法有關之細節性、技術性之事項加以
    規定，核未逾越母法授權之目的範圍及內容，自得予以適用
    。
四、本件原告於台北縣樹林市○○路38號1樓建築物即系爭建物
    開設「叮噹娃娃城」，系爭建物領有被告所屬建設局核發之
    66使字第083號使用執照，原核准用途第1層為「店舖、住宅
    」，惟原告未經核准變更使用，擅自使用建築物為「電子遊
    戲場業」，案經被告所屬聯合查報小組於93年9月22日查獲
    。被告認原告之行為已違反建築法第73條第2項規定，乃依
    同法第91條第1項第1款規定，以93年11月10日北府工使字第
    0930682038號函附同文號處分書，處原告30萬元罰鍰，並請
    於93年12月15日前恢復原核准使用，屆時仍未改善而繼續使
    用者，得連續處罰。原告不服，提起訴願，遭決定駁回，遂
    向本院提起行政訴訟，並以事實欄所示各節據為爭議。惟查
    ：
１、本件被告係以原告之行為違反建築法第73條第2項規定，而
    依同法第91條第1項第1款規定加以處分，從而，被告之處分
    是否合法，端視原告是否有未經核准而擅自變更使用建築物
    而定。
２、被告所屬聯合查報小組於93年9月22日前往系爭建物稽查，
    發現系爭建物擺設金如意景品販賣機8台，經現場測試結果
    ，為具有押分、積分等功能之限制級鋼珠類電子遊戲機，且
    經詢問現場把玩客人結果，據該客人表示其兌換400分，所
    把玩之機台內尚有40分積分，此有被告所屬聯合查報小組93
    年9月22日稽查電子遊戲場業紀錄表附原處分卷可稽。
３、原告稱系爭建物現場擺設之金如意景品販賣機，經經濟部92
    年1月13日經商字第09202009150號函評鑑為非屬電子遊戲機
    乙節。查經濟部上開函，係就訴外人旺宸企業有限公司申請
    金如意景品自動販賣機電子遊戲機評鑑乙案，復以業於92年
    1月8日提經該部電子遊戲機評鑑委員會第86次會議結果為非
    屬電子遊戲機，此評鑑結果並非原告將系爭電子遊戲機送請
    經濟部評鑑之結果。況經濟部上開函所稱「金如意景品自動
    販賣機電子遊戲機」經評鑑為非屬電子遊戲機，乃指消費者
    投幣至該遊戲機台，主要係為了購買該機台所陳列之商品，
    該機台並未提供押分功能及射倖性遊戲。至於原告遭查獲之
    遊戲機台，其外觀雖為金如意景品販賣機，惟其內部程式已
    遭更改，乃提供押分功能及射倖性遊戲之限制級鋼珠類電子
    遊戲機（電子遊戲場業管理條例第4條規定參照），此觀乎
    被告所屬聯合查報小組93年9月22日稽查電子遊戲場業紀錄
    表甚明。是原告主張被告所屬聯合查報小組於系爭建物現場
    查獲之8台金如意景品自動販賣機，係經經濟部評鑑為非屬
    電子遊戲機乙節，無乃推諉卸責之詞，委無可採。綜上事證
    ，堪認本件原告已使用系爭建物為「電子遊戲場業」（電子
    遊戲場業管理條例第3條規定參照）。
４、查系爭建物所領之使用執照，原核准用途第1層為「店舖、
    住宅」，依據建築物使用類組及變更使用辦法第2條及附表1
    「建築物使用類組使用項目表」之規定，係屬G類（辦公、
    服務類）第3組（G-3），及H類（住宿類）第2組（H-2），
    即供一般門診、零售、日常服務之場所，以及供特定人長期
    住宿之場所。惟如前述，原告未經核准變更使用，擅自使用
    建築物為「電子遊戲場業」，屬B類（商業類）第l組（B-1
    ）－供娛樂消費之場所，則建築物使用人即原告違反建築法
    第73條第2項規定之事證，至堪認定，被告依同法第91條第1
    項第l款規定，以93年11月10日北府工使字第0930682038號
    函附同文號處分書，處原告30萬元罰鍰，並請於93年12月15
    日前恢復原核准使用，屆時仍未改善而繼續使用者，得連續
    處罰，於法洵無違誤。
５、被告所屬聯合查報小組於93年9月22日在系爭建物現場查獲
    之8台金如意景品自動販賣機，其機台內部程式已遭更改，
    乃提供押分功能及射倖性遊戲之限制級鋼珠類電子遊戲機，
    而非經濟部92年1月13日經商字第09202009150號函所評鑑之
    機台，且經濟部上開函之評鑑結果，亦非原告將系爭電子遊
    戲機送請該部評鑑之結果，已見前述，客觀上原告自無信賴
    經濟部上開函可言，要無其信賴值得保護之情事存在。本件
    原告未經核准變更使用擅自使用建築物，縱非出於故意，亦
    難謂毫無過失，依法自應受罰。
６、依內政部訂頒之「建築物使用類組及變更使用辦法」附表1
    「建築物使用類組使用項目表」之規定，B-1類組「電子遊
    戲場」，係依「電子遊戲場業管理條例」定義，此與原告於
    系爭建物現場擺放電子遊戲機台數量之多寡，並無關涉。查
    原告未經領得變更使用執照，即擅自將系爭建物原核准之「
    店舖、住宅」（G-3類組、H-2類組）變更使用為「電子遊戲
    場」（B-1類組），則被告依法裁罰，並無違誤。
五、綜上所述，原處分並無違誤，訴願決定予以維持，亦無不合
    。原告訴請撤銷，為無理由，應予駁回。
六、兩造其餘攻擊防禦方法均與本件判決結果不生影響，故不逐
    一論述，併此敘明。
據上論結，本件原告之訴為無理由，爰依行政訴訟法第98條第3
項前段、第218條，民事訴訟法第385條第1項前段，判決如主文
。
中    華    民    國    95    年     4    月    13    日
                        第六庭審判長法  官  林樹埔
                                    法  官  陳鴻斌
                                    法  官  曹瑞卿
上為正本係照原本作成。
如不服本判決，應於送達後20日內，向本院提出上訴狀並表明上
訴理由，如於本判決宣示後送達前提起上訴者，應於判決送達後
20日內補提上訴理由書（須按他造人數附繕本）。
中    華    民    國    95    年     4    月    13    日
                                    書記官  方偉皓


司法院資訊處製作；財團法人民間司法改革基金會備份。
